臺灣板橋地方法院刑事判決　　　　　　 100年度訴字第1910號
　　　　　　　　　　　　　　　　　　 100年度訴字第2274號
公　訴　人　臺灣板橋地方法院檢察署檢察官
被　　　告　陳文昌
上列被告因偽造文書等案件，經檢察官提起公訴（100 年度偵字
第15227 號），及追加起訴（100 年度偵字第14217 號），嗣被
告於準備程序中就被訴事實為有罪之陳述，經本院告知簡式審判
程序之旨，並聽取被告與公訴人之意見後，本院合議庭裁定由受
命法官獨任進行簡式審判程序，判決如下：
    主  文
陳文昌犯行使偽造私文書罪，累犯，處有期徒刑伍月，如易科罰
金，以新臺幣壹仟元折算壹日，如附表一「偽造之署押及其數量
」欄所示偽造之「陳文忠」署名、指印均沒收；又犯行使偽造私
文書罪，累犯，處有期徒刑伍月，如易科罰金，以新臺幣壹仟元
折算壹日，如附表二「偽造之署押及其數量」欄所示偽造之「陳
文忠」署名、指印均沒收。應執行有期徒刑捌月，如易科罰金，
以新臺幣壹仟元折算壹日，如附表一、二「偽造之署押及其數量
」欄所示偽造之「陳文忠」署名、指印均沒收。
    事  實
一、陳文昌前因犯施用毒品、竊盜等案件，分別經(一)本院以94年
    度訴緝字第212 號判處有期徒刑1 年2 月確定；(二)臺灣高等
    法院以95年度上易字第1357號判處有期徒刑10月確定；(三)本
    院以95年度訴字第2357號判處應執行有期徒刑1 年2 月確定
    ；(四)臺灣桃園地方法院以96年度訴字第90號判處應執行有期
    徒刑1 年5 月確定。上開各罪嗣經臺灣桃園地方法院以97年
    度聲減字第233 號裁定減刑並定應執行刑為：(一)(二)部分應執
    行有期徒刑10月、(三)(四)部分應執行有期徒刑1 年5 月，接續
    執行後甫於民國97年11月30日縮刑期滿執行完畢。猶不知悔
    改，又為以下犯行：
  (一)於99年12月15日晚間7 時10分許，因另案違反毒品危害防制
    條例案件為警在新北市○○區○○路二段161 巷17之2 號查
    獲（所涉施用毒品案件業經本院以100 年度訴字第984 號判
    處罪刑確定），其為逃避刑責，竟冒用其胞弟「陳文忠」之
    名義接受員警詢問及採尿，並基於偽造署押、及偽造文書並
    進而行使之犯意，接續在如附表一所示之臺北縣（改制前）
    政府警察局海山分局調查筆錄、搜索扣押筆錄、搜索同意書
    、權利告知書、夜間偵訊受訊問人同意書、採驗尿液委驗單
    之上，偽造如附表一所示之「陳文忠」署名、指印，以表示
    同意受搜索身體、衣物、住所、同意接受夜間詢問等意思，
    進而持交新北市政府警察局海山分局收執而行使之，而足以
    生損害於陳文忠本人及刑事偵查機關偵查犯罪之正確性。嗣
    經警方於100 年3 月間發覺有異主動提訊陳文昌說明，並將
    前揭指印送交內政部警政署刑事警察局鑑定，確認係陳文昌
    所有，始悉上情。
  (二)於100 年1 月11日晚間7 時30分許，因另案違反毒品危害防
    制條例案件為警在新北市三重區○○○路256 巷4 號3 樓查
    獲（所涉施用毒品案件亦經本院以100 年度訴字第984 號判
    處罪刑確定），其為逃避刑責，再度冒用其胞弟「陳文忠」
    之名義接受員警詢問及採尿，並基於偽造署押、及偽造文書
    並進而行使之犯意，接續在如附表二所示之新北市政府警察
    局三重分局調查筆錄、搜索扣押筆錄、扣押物品目錄表、扣
    押物品收據／應扣押之物證明書、查獲現場相片、拘提逮捕
    告知本人通知書、拘提逮捕告知親友通知書、相片影像資料
    查詢結果、逮捕後警局照片、口卡資料、查獲違反毒品危害
    防制條例案件毒品初步鑑驗報告單、查獲毒品案件被移送者
    姓名代碼對照表等文件上及臺灣板橋地方法院檢察署檢察官
    100 年1 月12日內勤偵查筆錄受訊問人處，偽造如附表二所
    示之「陳文忠」署名、指印，以表示各該照片為「陳文忠」
    本人意思，進而持交新北市政府警察局三重分局收執而行使
    之，而足以生損害於陳文忠本人及刑事偵查機關偵查犯罪之
    正確性。嗣經陳文昌就此部分於100 年5 月間向臺灣板橋地
    方法院檢察署提出自首書狀，始悉上情。
二、案經新北市政府警察局海山分局報告臺灣板橋地方法院檢察
    署（下稱板橋地檢署）檢察官偵查起訴及同署自動檢舉偵查
    後追加起訴。
    理  由
一、本件被告陳文昌所犯係死刑、無期徒刑、最輕本刑為3 年以
    上有期徒刑以外之罪，其於準備程序中就被訴事實為有罪之
    陳述，經法官告知簡式審判程序之旨，並聽取公訴人及被告
    之意見後，認為適宜由受命法官獨任進行簡式審判程序，依
    刑事訴訟法第273 條之1 第1 項規定，裁定由受命法官獨任
    進行審判程序，合先敘明。
二、訊據被告對於前揭犯罪事實均坦承不諱（本院100 年度訴字
    第1910號卷二第75-78 頁），且有內政部警政署刑事警察局
    100 年5 月5 日刑紋字第1000057803號、100 年6 月22日刑
    紋字第1000080777號指紋鑑定書附卷可稽（板橋地檢署100
    年度偵字第15527 號卷第12-14 頁、100 年度偵字第14217
    號卷第44-46 頁），犯罪事實一(一)部分並有如附表一所示之
    臺北縣（改制前）政府警察局海山分局調查筆錄、搜索扣押
    筆錄、搜索同意書、權利告知書、夜間偵訊受訊問人同意書
    、採驗尿液委驗單等（板橋地檢署100 年度偵字第15227 號
    卷第8-11、25-26 、28-31 頁、本院100 年度訴字第1910號
    卷二第45-48 頁），犯罪事實一(二)部分則有如附表二所示之
    新北市政府警察局三重分局調查筆錄、搜索扣押筆錄、扣押
    物品目錄表、扣押物品收據／應扣押之物證明書、查獲現場
    相片、拘提逮捕告知本人通知書、拘提逮捕告知親友通知書
    、相片影像資料查詢結果、逮捕後警局照片、口卡資料、查
    獲違反毒品危害防制條例案件毒品初步鑑驗報告單、查獲毒
    品案件被移送者姓名代碼對照表、板橋地檢署100 年1 月12
    日內勤偵查筆錄等在卷可查（板橋地檢署100 年度毒偵字第
    716 號卷第3-4 、14 -16、18-19 、21、28-30 、35、38、
    46頁、本院100 年度訴字第1910號卷二第49-51 頁），足認
    被告自白與事實相符，是本件事證明確，被告所為應予依法
    論科。
三、至本件被告前開所為係構成刑法第216 條、第210 條之行使
    偽造私文書罪，抑或僅成立刑法第217 條第1 項偽造署押罪
    乙節，茲敘明如下：
  (一)按刑法上之偽造署押罪，係指單純偽造簽名、畫押而言，若
    在制式之書類上偽造他人簽名，已為一定意思表示，具有申
    請書或收據等類性質者，則係犯偽造文書罪（最高法院85年
    度台非字第146號判決意旨可資參照）。
  (二)本件被告於如附表一編號3 、5 所示之搜索同意書、夜間偵
    訊受訊問人同意書上偽造「陳文忠」署名及指印之行為，係
    表示同意受搜索身體、衣物、住所、同意接受警方夜間詢問
    之意思；及於如附表二編號5 、8 、9 所示之查獲現場照片
    、相片影像資料查詢結果、逮捕後警局照片上偽造「陳文忠
    」署名及指印之行為，係表示照片上、影像資料上之人確屬
    「陳文忠」本人之意思，是該等文書已具備私文書性質，被
    告復將該等偽造之私文書持交承辦警員收受，自足以生損害
    於陳文忠本人及刑事偵查機關偵查犯罪之正確性。
  (三)再按司法警察或司法警察官於詢問犯罪嫌疑人時所製作之詢
    問筆錄，係記載對於犯罪嫌疑人之詢問及其陳述，其內容當
    然含有受詢問人之意思表示，因該筆錄為公務員職務上所製
    作之文書，故為公文書之一種。受詢問人雖在筆錄之末簽名
    、蓋章或按指印，以擔保該筆錄之憑信性，但不能因此即認
    為該筆錄係受詢問人所製作，而變更其公文書之性質。從而
    ，被告在「警詢筆錄」、「偵訊筆錄」上偽造署押，並未表
    示另外製作何種文書，應只論以偽造署押罪，不另論行使偽
    造私文書罪（最高法院91年度台非字第294 號判決可資參照
    ）。
  (四)又警方依刑事訴訟法所製作之「逮捕通知書」，記載被逮捕
    人何以遭逮捕或拘提等情，其「通知本人聯」或「通知家屬
    聯」，如備有「收受人簽章」欄，由形式上觀察，於該欄內
    簽名及捺指印，即足表示由該姓名之人收受斯項通知書之證
    明。犯罪行為人如於「逮捕通知書」之「收受人簽章」欄內
    ，偽造他人署押，即足表示由該被偽造者收受斯項通知書之
    證明。其後將之交付警方，亦屬行使偽造私文書。然就警方
    以「通知」之文件踐行刑事訴訟法第95條等所定告知程序時
    ，被告於該「通知」之「被調查詢問人」欄下偽簽姓名者，
    該「通知」實質上與詢問筆錄無異，並未表示另外製作何種
    文書，故此則應論以偽造署押罪（最高法院91年度台非字第
    294 號、第295 號判決意旨均可參照）。是本件所示之逮捕
    通知書，被告於「逮捕通知書」之「被通知人通知方式」及
    「被通知人簽名捺印」欄偽簽他人姓名捺指印，因非在「收
    受人簽章」欄為之，而僅處於受通知者之地位，尚不能表示
    其係有製作何種文書之意思及曾為何項之意思表示，故認僅
    成立偽造署押罪。
  (五)至本件其餘經被告偽造「陳文忠」署名、指印之文件，則係
    偵查承辦人員依法製作，並命受訊問人或受處分人簽名，並
    無承載一定之意思表示，係犯刑法第217 條第1 項之偽造署
    押罪，並不成立行使偽造之私文書罪。
三、核被告所為，係犯刑法第216 條、第210 條之行使偽造私文
    書罪（即如附表一編號3 、5 、附表二編號5 、8 、9 所示
    ）、同法第217 條第1 項之偽造署押罪（即如附表一、二其
    餘所示）。被告於如附表一編號3 、5 、附表二編號5 、8
    、9 所示文件上偽造「陳文忠」署名及指印之行為，係偽造
    私文書之部分行為，又其偽造私文書之低度行為，應為行使
    之高度行為所吸收，均不另論罪。被告為逃避查緝及刑責，
    先後利用同一機會，分別於如附表一編號3 、5 、附表二編
    號5 、8 、9 所示文件上偽造「陳文忠」署名及指印並進而
    行使之犯行、及於如附表一、二所示其餘文件上偽造「陳文
    忠」署名或指印之犯行，其主觀上係於99年12月15日、100
    年1 月11日先後為冒名應訊之動機與目的所為，應係基於同
    一偽造署押、偽造私文書進而行使之犯意，分別於各該密切
    接近之時地實施，各自侵害同一之法益，行為之獨立性極為
    薄弱，依一般社會健全觀念，在時間差距上，難以強行分開
    ，在刑法評價上，應視為數個舉動之接續施行，包括以一行
    為予以評價較為合理，是應各屬接續犯而各自論以一罪。其
    以該等接續行為先後2 次偽造署押及行使偽造私文書之行為
    ，係先後2 次同時觸犯偽造署押及行使偽造私文書等2 罪，
    均為想像競合犯，應各依刑法第55條規定從一重之行使偽造
    私文書罪論處。被告於99年12月15日、100 年1 月11日先後
    所為之行使偽造私文書犯行，犯意各別，行為互殊，應予分
    論併罰。又被告有如上事實欄所述前科事實，有臺灣高等法
    院被告前案紀錄表在卷可查，其受有期徒刑執行完畢後，5
    年以內故意再犯本件有期徒刑以上之2 罪，各為累犯，均應
    依法加重其刑。又就犯罪事實一(二)部分，被告係於該部犯行
    尚未經發覺之時，即主動於100 年5 月間向臺灣板橋地方法
    院檢察署提出自首書狀，有該書狀可查（板橋地檢署100 年
    度偵字第14217 號卷第1-3 頁），爰依刑法第62條前段之規
    定減輕其刑，此部分並依法先加後減之。至犯罪事實一(一)部
    分，被告係在其提出前揭自首書狀前，即經新北市政府警察
    局海山分局海山派出所員警於100 年3 月31日主動提訊始自
    白該部犯行，有該警詢筆錄可查（板橋地檢署100 年度偵字
    第15227 號卷第3-7 頁），是該部份應係於有偵查犯罪權限
    之人發覺被告該部犯罪嫌疑後之自白，尚與自首之要件不符
    ，併此敘明。追加起訴書之犯罪事實欄雖未就被告於犯罪事
    實一(二)所為在附表二編號4 、9 、11、12所示文件、文書上
    偽造「陳文忠」署名、指印，並將所偽造之附表二編號9 私
    文書持以行使之行為一併載明，惟該等部分與業經追加起訴
    之部分有前揭接續犯之實質上一罪關係，自為追加起訴效力
    所及，本院自得擴張審理該部事實。爰審酌被告為掩飾自己
    身分以逃避追查，竟先後冒用其胞弟「陳文忠」之名義應訊
    並偽造署名及指印，因而陷被冒名之陳文忠本人受有刑事之
    訴追，並損及刑事偵查機關偵辦犯罪之正確性，殊有不該，
    且其前除業經論處累犯之前科記錄外，並有多次違反毒品危
    害防制條例等前科，足見其素行非佳，惟念其犯後尚能及時
    坦承犯行，尚有悔意，且及時供出事實，未使陳文忠進一步
    遭受法院論罪科刑，並斟酌及其如犯罪事實一(一)部分所偽造
    「陳文忠」署名、指印數量較少，犯罪事實一(二)部分數量則
    較多、且於檢察官內勤訊問時仍持續冒名應訊，犯罪情狀較
    犯罪事實一(一)部分重大，及其於警詢時所自承之學歷、家庭
    經濟狀況等一切情狀，分別量處如主文所示之刑，並諭知易
    科罰金之折算標準，及定其應執行之刑，暨諭知易科罰金之
    折算標準。至被告於如附表一、二所示「偽造之署押及其數
    量」中偽造之「陳文忠」署名、指印，均應依刑法第219 條
    規定，不問屬於犯人與否，併予於各該相關主文項下宣告沒
    收（起訴書及追加起訴書所計算署名、指印之數量有誤，爰
    更正如附表一、二所示）。另被告所偽造如附表一編號3 、
    5 、附表二編號5 、8 、9 所示之私文書，既已行使交付予
    警方收執，自已非被告所有，且亦非違禁物，爰不另為沒收
    之諭知，併予敘明。
據上論斷，應依刑事訴訟法第273 條之1 第1 項、第299 條第1
項前段，刑法第216 條、第210 條、第217 條第1 項、第219 條
、第55條、第47條第1 項、第62條前段、第41條第1 項前段、第
8項 、第51條第5 款、第9 款，判決如主文。
本案經檢察官謝伊婷到庭執行職務。
中    華    民    國   100    年    10    月    31    日
                  刑事第十六庭  法  官  黃沛文
上列正本證明與原本無異。
如不服本判決，應於判決送達後10日內敘明上訴理由，向本院提
出上訴狀 (應附繕本) ，上訴於臺灣高等法院。其未敘述上訴理
由者，應於上訴期間屆滿後20日內向本院補提理由書「切勿逕送
上級法院」。
                                書記官  林君縈
中    華    民    國   100    年    10    月    31    日
附表一  犯罪事實一(一)部分
┌──┬───────┬───────┬────────────────┐
│編號│偽造之私文書  │欄位          │偽造之署押及其數量              │
├──┼───────┼───────┼────────────────┤
│1   │海山派出所調查│受詢問人欄    │「陳文忠」署名1枚、指印1枚。    │
│    │筆錄          ├───────┼────────────────┤
│    │              │權利告知欄    │「陳文忠」署名1枚、指印1枚。    │
│    │              ├───────┼────────────────┤
│    │              │同意夜間詢問欄│「陳文忠」署名1枚、指印1枚。    │
│    │              ├───────┼────────────────┤
│    │              │筆錄親閱無訛簽│「陳文忠」署名1枚、指印1枚。    │
│    │              │名欄          │                                │
│    │              ├───────┼────────────────┤
│    │              │筆錄騎縫處    │「陳文忠」指印6枚。             │
├──┼───────┼───────┼────────────────┤
│2   │搜索扣押筆錄  │在場人簽名欄  │「陳文忠」署名1枚、指印1枚。    │
├──┼───────┼───────┼────────────────┤
│3   │搜索同意書    │內容及同意人簽│「陳文忠」署名2枚、指印1枚。    │
│    │              │名欄          │                                │
├──┼───────┼───────┼────────────────┤
│4   │權利告知書    │內容及被告知人│「陳文忠」署名2枚、指印1枚。    │
│    │              │簽名欄        │                                │
├──┼───────┼───────┼────────────────┤
│5   │夜間偵訊受訊問│受訊問人欄    │「陳文忠」署名1枚、指印1枚。    │
│    │人同意書      │              │                                │
├──┼───────┼───────┼────────────────┤
│6   │採驗尿液委驗單│內容及受採驗人│「陳文忠」署名2枚、指印1枚。    │
│    │              │簽名欄        │                                │
└──┴───────┴───────┴────────────────┘
附表二  犯罪事實一(二)部分
┌──┬───────┬───────┬────────────────┐
│編號│偽造之私文書  │欄位          │偽造之署押及其數量              │
├──┼───────┼───────┼────────────────┤
│1   │三重派出所調查│受詢問人欄    │「陳文忠」署名1枚、指印1枚。    │
│    │筆錄          ├───────┼────────────────┤
│    │              │權利告知欄    │「陳文忠」署名1枚、指印1枚。    │
│    │              ├───────┼────────────────┤
│    │              │同意夜間詢問欄│「陳文忠」署名1枚、指印1枚。    │
│    │              ├───────┼────────────────┤
│    │              │確認筆錄增補處│「陳文忠」指印1枚。             │
│    │              ├───────┼────────────────┤
│    │              │筆錄親閱無訛簽│「陳文忠」署名1枚、指印1枚。    │
│    │              │名欄          │                                │
│    │              ├───────┼────────────────┤
│    │              │筆錄騎縫處    │「陳文忠」指印2枚。             │
├──┼───────┼───────┼────────────────┤
│2   │搜索扣押筆錄  │同意受搜索人簽│「陳文忠」署名1枚、指印1枚。    │
│    │              │名欄          │                                │
│    │              ├───────┼────────────────┤
│    │              │發現應行扣押物│「陳文忠」署名1枚、指印1枚。    │
│    │              │確認欄        │                                │
│    │              ├───────┼────────────────┤
│    │              │筆錄親閱無訛簽│「陳文忠」署名1枚、指印1枚。    │
│    │              │名欄          │                                │
│    │              ├───────┼────────────────┤
│    │              │筆錄騎縫處    │「陳文忠」指印2枚。             │
├──┼───────┼───────┼────────────────┤
│3   │扣押物品目錄表│品名欄        │「陳文忠」指印2枚。             │
│    │              ├───────┼────────────────┤
│    │              │持有人簽名欄  │「陳文忠」署名3枚、指印3枚。    │
│    │              ├───────┼────────────────┤
│    │              │文件騎縫處    │「陳文忠」指印3枚。             │
├──┼───────┼───────┼────────────────┤
│4   │扣押物品收據／│文件騎縫處    │「陳文忠」指印2枚。             │
│    │應扣押之物證明│              │                                │
│    │書            │              │                                │
├──┼───────┼───────┼────────────────┤
│5   │查獲現場照片  │確認處        │「陳文忠」署名1枚、指印1枚。    │
├──┼───────┼───────┼────────────────┤
│6   │拘提逮捕告知本│被通知人簽名捺│「陳文忠」署名1枚               │
│    │人通知書      │印欄          │                                │
├──┼───────┼───────┼────────────────┤
│7   │拘提逮捕告知親│被通知人欄    │「陳文忠」署名1枚、指印1枚。    │
│    │友通知書      │              │                                │
├──┼───────┼───────┼────────────────┤
│8   │陳文忠之相片影│確認處        │「陳文忠」署名1枚、指印1枚。    │
│    │像資料查詢結果│              │                                │
├──┼───────┼───────┼────────────────┤
│9   │逮捕後警局照片│確認處        │「陳文忠」署名1枚、指印1枚。    │
│    │              │              │                                │
├──┼───────┼───────┼────────────────┤
│10  │口卡資料      │簽名處        │「陳文忠」署名1枚、指印1枚。    │
├──┼───────┼───────┼────────────────┤
│11  │查獲違反毒品危│涉嫌人簽章欄  │「陳文忠」署名1枚、指印1枚。    │
│    │害防制條例案件│              │                                │
│    │毒品初步鑑驗報│              │                                │
│    │告單          │              │                                │
├──┼───────┼───────┼────────────────┤
│12  │查獲毒品案件被│檢體編號確認處│「陳文忠」署名1枚、指印1枚。    │
│    │移送者姓名代碼│              │                                │
│    │對照表        │              │                                │
├──┼───────┼───────┼────────────────┤
│13  │板橋地檢署100 │受訊問人欄    │「陳文忠」署名1枚。             │
│    │年1 月12日偵查│              │                                │
│    │筆錄          │              │                                │
└──┴───────┴───────┴────────────────┘
附錄本判決論罪法條：
中華民國刑法第210條
（偽造變造私文書罪）
偽造、變造私文書，足以生損害於公眾或他人者，處5 年以下有
期徒刑。
中華民國刑法第216條
（行使偽造變造或登載不實之文書罪）
行使第210 條至第215 條之文書者，依偽造、變造文書或登載不
實事項或使登載不實事項之規定處斷。
中華民國刑法第217條
（偽造盜用印章印文或署押罪）
偽造印章、印文或署押，足以生損害於公眾或他人者，處3 年以
下有期徒刑。
盜用印章、印文或署押，足以生損害於公眾或他人者，亦同。